臺灣臺南地方法院民事裁定
111年度消債職聲免字第10號
聲  請  人
即債 務 人  李秀莉  
債  權  人  台北富邦商業銀行股份有限公司

法定代理人  程耀輝  


債  權  人  國泰世華商業銀行股份有限公司

法定代理人  郭明鑑  
代  理  人  黃怡玲  
債  權  人  滙豐(台灣)商業銀行股份有限公司

法定代理人  麥康裕  
代  理  人  洪婉婷    指定送達處所：南港○○0000○○○
債  權  人  臺灣新光商業銀行股份有限公司

法定代理人  李增昌  
代  理  人  陳怡君  
債  權  人  板信商業銀行股份有限公司

法定代理人  張明道  
代  理  人  許瑋玲  
債  權  人  聯邦商業銀行股份有限公司


法定代理人  李憲章  
代  理  人  黃心漪  
債  權  人  永豐商業銀行股份有限公司

法定代理人  陳嘉賢  
代  理  人  呂亮毅  
債  權  人  玉山商業銀行股份有限公司

法定代理人  黃男州  
代  理  人  朱逸君  
債  權  人  凱基商業銀行股份有限公司
                      設臺北市○○區○○○路0段000號0至0樓、000號
法定代理人  魏寶生  


債  權  人  台新國際商業銀行股份有限公司

法定代理人  尚瑞強  


債  權  人  中國信託商業銀行股份有限公司
                      設臺北市○○區○○○路0000000000000000000號
法定代理人  利明献  


債  權  人  臺灣銀行股份有限公司

法定代理人  許志文  
代  理  人  簡志弘  
上列債務人聲請消費者債務清理事件，經本院裁定清算程序終結
後移送裁定免責，本院裁定如下：
    主    文
債務人甲○○應予免責。
    理    由
一、按法院為終止或終結清算程序之裁定確定後，除別有規定外
    ，應以裁定免除債務人之債務。法院裁定開始清算程序後，
    債務人有薪資、執行業務所得或其他固定收入，扣除自己及
    依法應受其扶養者所必要生活費用之數額後仍有餘額，而普
    通債權人之分配總額低於債務人聲請清算前二年間，可處分
    所得扣除自己及依法應受其扶養者所必要生活費用之數額者
    ，法院應為不免責之裁定。但債務人證明經普通債權人全體
    同意者，不在此限。債務人有下列各款情形之一者，法院應
    為不免責之裁定。但債務人證明經普通債權人全體同意者，
    不在此限：1.於七年內曾依破產法或本條例規定受免責。2.
    故意隱匿、毀損應屬清算財團之財產，或為其他不利於債權
    人之處分，致債權人受有損害。3.捏造債務或承認不真實之
    債務。4.聲請清算前二年內，因消費奢侈商品或服務、賭博
    或其他投機行為，所負債務之總額逾聲請清算時無擔保及無
    優先權債務之半數，而生開始清算之原因。5.於清算聲請前
    一年內，已有清算之原因，而隱瞞其事實，使他人與之為交
    易致生損害。6.明知已有清算原因之事實，非基於本人之義
    務，而以特別利於債權人中之一人或數人為目的，提供擔保
    或消滅債務。7.隱匿、毀棄、偽造或變造帳簿或其他會計文
    件之全部或一部，致其財產之狀況不真確。8.故意於財產及
    收入狀況說明書為不實之記載，或有其他故意違反本條例所
    定義務之行為，致債權人受有損害，或重大延滯程序。債務
    人有前條各款事由，情節輕微，法院審酌普通債權人全體受
    償情形及其他一切情狀，認為適當者，得為免責之裁定。消
    費者債務清理條例(下稱消債條例)第132條、第133條、第13
    4條、第135條分別定有明文。
二、本件債務人於民國109年9月8日向本院聲請清算，本院於110
    年3月2日以109年度消債清字第90號民事裁定諭知債務人自1
    10年3月2日下午5時起開始清算程序，並命司法事務官進行
    清算程序；嗣本院司法事務官進行清算程序，債務人可用以
    清償債務之財產為新光人壽保險股份有限公司保單解約金合
    計新臺幣（下同）46,142元，經本院於110年7月19日以裁定
    代替債權人會議決議清算財團處分方式，由本院依職權分配
    前開清算財團財產予債權人並確定在案，是本件已將債務人
    清算財團之財產分配完結，本院遂於110年11月19日以110年
    度司執消債清字第17號裁定終結清算程序等情，業經本院依
    職權調閱本院109年度消債清字第90號、110年度司執消債清
    字第11號卷宗核閱屬實。
三、經本院依職權通知債務人就全體債權人就債務人是否應予免
    責具狀或到場表示意見，意見分述如下：
  ㈠債務人陳述略以：
　  債務人於本院110年3月2日裁定開始清算程序後無薪資、執
    行業務所得或其他固定收入，請裁定准予免除債務人之債務
    等語。
  ㈡聯邦商業銀行股份有限公司陳述：
　　債務人有固定薪資收入，全體債權人於清算程序內僅受償46
    ,142元，低於債務人聲請清算前2年間，可處分所得扣除自
    己及依法應受其扶養者所必要生活費用之數額，依消債條例
    第133條規定，債務人不應免責等語。
  ㈢台新國際商業銀行股份有限公司陳述：
　　不同意債務人免責，請鈞院詳查債務人是否有消債條例第13
    3條、第134條各款不免責事由，諸如查詢債務人入出境資料
    以確認是否奢侈浪費或隱匿財產之行為等語。
  ㈣臺灣新光商業銀行股份有限公司陳述：
　　請調查債務人是否有普通債權人之分配總額低於債務人聲請
    清算前2年間，可處分所得扣除自己及依法應受其扶養者所
    必要生活費用之數額之情事，是否有不符消債條例第132條
    、第133條規定之情形，為不免責之裁定等語。
  ㈤國泰世華商業銀行股份有限公司陳述：
    債務人年僅52歲，距離法定退休年齡尚有13年，高中職畢業
    ，身心健康，理應具相當償債能力，債務人應勤勉工作，力
    求償還債務，非藉消債條例第133條脫免償債義務。債權人
    不同意債務人免責，請鈞院調查債務人是否隱匿收入等語。
  ㈥台北富邦商業銀行股份有限公司陳述：
　　債務人大額預借現金，未償還任何款項，並無還款誠意，僅
    是利用法律試探是否可免除支付欠款，應非消債條例所要救
    助之人。債權人無法藉電子閘門獲悉債務人近年來所得及財
    產變化之軌跡，進而掌握其是否惡意操弄之蹊蹺，債務人在
    尚有固定所得前提下，卻不積極與各該債權人勉力達成債務
    協商，請鈞院實質審查。請鈞院詳審消債條例第133條前段
    之規定，裁定債務人不予免責等語。
　㈦中國信託商業銀行股份有限公司陳述：
    債務人目前約51歲，應有還款能力，當盡力清償債務，請詳
    查債務人有無消債條例第133、134條各款所定之不免責之事
    由等語。　
　㈧玉山商業銀行股份有限公司陳述：　
　　不同意債務人免責，請鈞院調查債務人是否有消債條例第13
    3條、第134條之情事等語。
　㈨乙○(台灣)商業銀行股份有限公司陳述：
　　請查明債務人有無消債條例第134條第4款所定之不免責事由
    ，及債務人聲請清算前2年是否有固定收入，若有，請依第1
    33條規定不予免責等語。　
　㈩永豐商業銀行股份有限公司陳述：
　　請鈞院依職權裁定債務人是否免責等語。
　臺灣銀行股份有限公司陳述：　
　　債務人為就學貸款連帶保證人，既無力支出子女之學費，本
    應量入為出。債務人利用信用金融，為非生活必要之支出時
    ，未考量自身還款能力，企圖減輕還款責任，有違消債條例
    之立法本旨等語。
四、本院之判斷：
  ㈠債務人無消債條例第133條所定應為不免責之情形：
  1.按法院裁定開始清算程序後，債務人有薪資、執行業務所得
    或其他固定收入，扣除自己及依法應受其扶養者所必要生活
    費用之數額後仍有餘額，而普通債權人之分配總額低於債務
    人聲請清算前二年間，可處分所得扣除自己及依法應受其扶
    養者所必要生活費用之數額者，法院應為不免責之裁定，但
    債務人證明經普通債權人全體同意者，不在此限，消債條例
    第133條定有明文。從而依上開規定，審認本件債務人是否
    具有消債條例第133條所定應不予免責之情形，即應審認其
    是否合於「於清算程序開始後債務人有薪資、執行業務所得
    或其他固定收入，扣除自己及依法應受其扶養者所必要生活
    費用之數額後仍有餘額」及「普通債權人之分配總額低於債
    務人聲請清算前2年間，可處分所得扣除自己及依法應受其
    扶養者所必要生活費用之數額」此兩要件。
  2.查債務人自本院裁定110年3月2日開始清算程序後，無薪資
    或其他收入所得申報等情，有勞保投保資料在卷可稽（見本
    院卷第35至37頁），此外，無其他證據資料證明債務人有固
    定收入，核與消債條例第133條前段規定之要件不符，故本
    件自毋庸再審酌該條後段之要件。從而，堪認債務人並無消
    債條例第133條所定應予不免責之事由。
  ㈡債務人無消債條例第134條各款所定不免責之事由：
  1.債務人無消債條例第134條第4款所定不免責事由：
    ⑴按修正前消債條例第134條第4款規定，債務人之浪費行為
      屬不免責之事由，實務上適用結果，債務人多因有此款事
      由而不獲免責，為免對債務人過度嚴苛，應予以適度限縮
      為消費奢侈商品或服務，並參照第20條、第44條、第64條
      、第82條及第133條等規定，限於債務人於聲請清算前2年
      內，所為消費奢侈商品或服務等不當行為，始足當之（消
      債條例第134條修正理由參照）。故101年1月4日修正公布
      之消債條例第134條第4款即規定須債務人聲請清算前2年
      內，因消費奢侈商品或服務、賭博或其他投機行為，所支
      出之總額逾該期間可處分所得扣除自己及依法應受其扶養
      者所必要生活費用之半數，或所負債務之總額逾聲請清算
      時無擔保及無優先權債務之半數，而生開始清算之原因，
      始足當之。
    ⑵觀之各債權人前所陳報之資料，並未顯示債務人於聲請清
      算前二年內有消費奢侈商品或服務、賭博或其他投機行為
      ，難認屬101年1月4日修法通過之消債條例第134條第4款
      所應審酌為不免責事由之範圍，且卷內亦查無其有何因賭
      博或其他投機行為而生不免責原因，核與消債條例第134
      條第4款所定之要件不相符。
  2.債務人無消債條例第134條第2、8款所定不免責事由：
    ⑴債務人名下無財產資料，有本院依職權查詢之稅務電子閘
      門財產所得調件明細表（見本院卷第39頁）附卷可參。債
      務人雖有新光人壽保險股份有限公司之保單，惟債務人已
      將該保險陳報本院（見110年度司執消債清字第17號卷第1
      01頁），足徵債務人並無未陳報之保險契約，故難認債務
      人有何故意於財產及收入狀況說明書為不實之記載之情；
      況保單之解約金亦已分配予各債權人完畢，益證債務人並
      無在清算程序中隱匿、毀損應屬清算財團財產之情。
    ⑵債務人未曾出境，有入出境資訊連結作業在卷可憑（見本
      院卷第41頁）。債務人未請領勞保給付、國民年金、老農
      漁津貼或遺屬津貼，有勞動部勞工保險局函在卷可參（見
      本院卷第69頁）。債務人未領取身心障礙者生活補助費、
      婦女及兒童少年相關福利補助，於110年7月核領中央補助
      之疫情擴大急難紓困專案2萬元，有臺南市政府社會局函
      在卷可參（見本院卷第165頁）。經本院發函向中華民國
      人壽保險商業同業公會查詢，除新光人壽保險股份有限公
      司外，其餘保險公司函覆債務人無投保紀錄，有保險公司
      回函在卷可參（見本院卷第113、115、117、119、121、1
      23、143、145、147、149、151、153、155、157、159、1
      61、163頁）。另債權人並未舉出其他債務人有隱匿、毀
      損應屬清算財團之財產，或為其他不利於債權人之處分；
      或故意於財產及收入狀況說明書為不實之記載，或有其他
      故意違反消債條例所定義務行為之事證，尚難認債務人有
      消債條例第134條第2款、第8款不免責事由。
  3.此外，本院復查無債務人有何消債條例第134條所列其他各
    款不免責事由，且相對人亦未提出債務人有何符合消債條例
    第134條各款所規定之事證，故應認債務人並無消債條例第1
    34條所定不免責事由之存在。
五、綜上所述，本件債務人既經法院為終結清算程序之裁定確定
    ，復查無消債條例第133條、第134條所定之不應免責情形存
    在，揆諸首揭說明，應以裁定免除債務人之債務，是本件債
    務人應予免責，爰裁定如主文。　
中　　華　　民　　國　　111 　年　　5 　　月　　23　　日
                        消債法庭法  官　田幸艷
以上正本係照原本作成。
如對本裁定抗告須於裁定送達後10日內向本院提出抗告狀，並繳
納抗告費新臺幣1,000元。
中　　華　　民　　國　　111 　年　　5 　　月　　23　　日
                                書記官  駱映庭